ACORDAO-COMPLETO-2428389

ACÓRDÃO 7602/2021 ATA 14/2021 - PRIMEIRA CÂMARA

VISTOS, relatados e discutidos estes autos de 10 atos de Aposentadoria, submetidos à apreciação deste Tribunal para fins de registro, nos termos do inc. III do art. 71 da Constituição Federal de 1988, atos esses cadastrados e disponibilizados ao TCU por intermédio do Sistema e-Pessoal, na forma dos arts. 2º e 4º da Instrução Normativa TCU 78/2018,
ACORDAM os Ministros do Tribunal de Contas da União, reunidos em Sessão da 1ª Câmara, diante das razões expostas pelo Relator, em:
9.1. considerar legais os atos constantes das peças 2, 3, 4, 5, 6, 8, 9, 10 e 11, relativos, respectivamente, às concessões iniciais de aposentadoria a André Ribeiro Lamego (ato nº 2365/2020) , José Arlete Alves Camargos (ato nº 3267/2020) , Emival Sizino dos Santos (ato nº 4861/2020) , Maria Ana de Melo (ato nº 6112/2020) , José Delfino da Silva Lima (ato nº 6970/2020) , Roberto Rodriguez Suarez (ato nº 8465/2020) , Maria Helena Medeiros Garcia de Figueiredo (ato nº 8777/2020) , Paulo da Silva (ato nº 9668/2020) e Salete Regina Esposito (ato nº 16450/2020) , autorizando-lhes o registro, nos termos do § 1º do art. 260 do Regimento Interno desta Corte de Contas;
9.2. destacar o ato constante da peça 7 (ato nº 7439/2020) , relativo à concessão inicial de aposentadoria a Leila Affonso Swerts, constituindo-se apartado;
9.3. realizar diligência, já no âmbito do apartado referido no item precedente, junto ao Ministério do Meio Ambiente, com vistas a que, no prazo de 30 (trinta) dias, envie a este Tribunal as memórias de cálculo das médias das remunerações de contribuição, bem assim cópias dos mapas de tempo de contribuição da interessada Leila Affonso Swerts, a fim de verificar a adequação dos cálculos dos proventos à legislação de regência e ao disposto no Acórdão 1176/2015-TCU-Plenário, o qual fixou critérios e procedimentos para o cálculo dos proventos de aposentadoria pela média das maiores remunerações;
9.4. determinar à Sefip que:
9.4.1. dê ciência, ao Ministério do Meio Ambiente, a respeito da presente deliberação; e
9.4.2. cumpridos os termos deste Acórdão, arquive os presentes autos.

Pessoal: Atos de Aposentadoria da unidade emissora MINISTÉRIO DO MEIO AMBIENTE (VINCULADOR), enviados ao TCU pela unidade de controle interno CONTROLADORIA-GERAL DA UNIÃO (VINCULADOR) para fins de análise e julgamento.

Primeira Câmara

Ministério do Meio Ambiente - MMA.

3. Interessados: André Ribeiro Lamego, CPF XXX.699.947-XX; Emival Sizino dos Santos, CPF XXX.554.271-XX; José Arlete Alves Camargos, CPF XXX.354.531-XX; José Delfino da Silva Lima, CPF XXX.842.221-XX; Leila Affonso Swerts, CPF XXX.756.297-XX; Maria Ana de Melo, CPF XXX.044.701-XX; Maria Helena Medeiros Garcia de Figueiredo, CPF XXX.695.543-XX; Paulo da Silva, CPF XXX.101.671-XX; Roberto Rodriguez Suarez, CPF XXX.581.327-XX; Salete Regina Esposito, CPF XXX.829.528-XX.

13.1. Ministros presentes: Walton Alencar Rodrigues (Presidente), Benjamin Zymler, Vital do Rêgo e Jorge Oliveira.
13.2. Ministros-Substitutos presentes: Augusto Sherman Cavalcanti (Relator) e Weder de Oliveira.

AUGUSTO SHERMAN

Cuidam os autos de 10 atos de Aposentadoria, submetidos à apreciação deste Tribunal para fins de registro, nos termos do inc. III do art. 71 da Constituição Federal de 1988, atos esses cadastrados e disponibilizados ao TCU por intermédio do Sistema e-Pessoal, na forma dos arts. 2º e 4º da Instrução Normativa TCU 78/2018.
2.	A unidade técnica, ao analisar os fundamentos legais das concessões, bem como as informações prestadas pelo órgão do controle interno, lavrou a instrução constante da peça 13, adiante parcialmente transcrita, com eventuais ajustes de forma:
"INTRODUÇÃO
1. Trata-se de atos de aposentadoria, submetidos, para fins de registro, à apreciação do Tribunal de Contas da União (TCU) , de acordo com o art. 71, inciso III, da Constituição Federal.  Os atos foram cadastrados e disponibilizados ao TCU por intermédio do Sistema e-Pessoal, na forma do art. 2º e 4º da Instrução Normativa TCU 78/2018.
2. Os atos desse processo pertencem às seguintes unidades:
2.1. Unidade emissora: MINISTÉRIO DO MEIO AMBIENTE (VINCULADOR) .
2.2. Unidade cadastradora:  MINISTÉRIO DO MEIO AMBIENTE (VINCULADOR) .
2.3. Subunidade cadastradora: DILEP.
EXAME TÉCNICO
Procedimentos aplicados
3. Os procedimentos para exame, apreciação e registro de atos de pessoal encontram-se estabelecidos na Instrução Normativa TCU 78/2018 e na Resolução TCU 206/2007. Essas normas dispõem que os atos de pessoal disponibilizados por meio do e-Pessoal devem ser submetidos previamente a críticas automatizadas, com base em parâmetros predefinidos.
4. As críticas das informações cadastradas na etapa de coleta do ato foram elaboradas e validadas levando-se em conta as peculiaridades de cada ato. Os itens verificados nessa etapa são inerentes a dados cadastrais, fundamentos legais, mapa de tempo, ficha financeira, assim como eventuais ocorrências de acumulação. Trata-se de verificações abrangentes, minuciosas e precisas e sem a necessidade de ação humana e, portanto, menos suscetível a falhas. As críticas aplicadas estão discriminadas no sistema, no Menu e-Pessoal, opção 'Crítica', que podem ser acessadas mediante concessão de perfil específico a servidores do TCU responsáveis pela análise.
5. Além das críticas automatizadas, há verificação humana adicional no caso de haver alertas do sistema ou informações não formatadas, como esclarecimentos do gestor ou do controle interno.  
6. As críticas também consideram os registros do Sistema Integrado de Administração de Recursos Humanos (Siape) . O Siape disponibiliza informações atualizadas sobre as parcelas que integram os proventos, diferentemente, portanto, do e-Pessoal, que informa as parcelas no momento do registro do ato. 
7. Essa confrontação com o Siape fornece uma visão atual e verdadeira da situação, o que permite descaracterizar irregularidades e inconsistências que, embora constantes do e-Pessoal, já foram corrigidas.
8. As verificações detectadas nos atos encontram-se discriminadas na aba de pendências de cada ato no sistema e-Pessoal, bem como nos espelhos dos atos contemplados por esta instrução.
Exame das Constatações
9.	Ato: 2365/2020 - Interessado: ANDRE RIBEIRO LAMEGO - CPF: XXX.699.947-XX
9.1. Parecer do Controle Interno: considerar o ato Legal.
9.2. Por intermédio de análises realizadas por esta Unidade Técnica no presente ato, não se constatou irregularidade que obste a chancela pela legalidade.
9.3. Encaminhamento do ato:
9.3.1. Considerar LEGAL e conceder registro do ato de ANDRE RIBEIRO LAMEGO.
10. Ato: 3267/2020 - Interessado: JOSE ARLETE ALVES CAMARGOS - CPF: XXX.354.531-XX
10.1. Parecer do Controle Interno: considerar o ato Legal.
10.2. Por intermédio de análises realizadas por esta Unidade Técnica no presente ato, não se constatou irregularidade que obste a chancela pela legalidade.
10.3. Encaminhamento do ato:
10.3.1. Considerar LEGAL e conceder registro do ato de JOSE ARLETE ALVES CAMARGOS.
11. Ato: 4861/2020 - Interessado: EMIVAL SIZINO DOS SANTOS - CPF: XXX.554.271-XX
11.1. Parecer do Controle Interno: considerar o ato Legal.
11.2. Por intermédio de análises realizadas por esta Unidade Técnica no presente ato, não se constatou irregularidade que obste a chancela pela legalidade.
11.3. Encaminhamento do ato: 
11.3.1. Considerar LEGAL e conceder registro do ato de EMIVAL SIZINO DOS SANTOS.
12. Ato: 6112/2020 - Interessado: MARIA ANA DE MELO - CPF: XXX.044.701-XX
12.1. Parecer do Controle Interno: considerar o ato Legal.
12.2. Por intermédio de análises realizadas por esta Unidade Técnica no presente ato, não se constatou irregularidade que obste a chancela pela legalidade.
12.3. Encaminhamento do ato: 
12.3.1. Considerar LEGAL e conceder registro do ato de MARIA ANA DE MELO. 
13. Ato: 6970/2020 - Interessado: JOSE DELFINO DA SILVA LIMA - CPF: XXX.842.221-XX
13.1. Parecer do Controle Interno: considerar o ato Legal.
13.2. Por intermédio de análises realizadas por esta Unidade Técnica no presente ato, não se constatou irregularidade que obste a chancela pela legalidade.
13.3. Encaminhamento do ato:
13.3.1. Considerar LEGAL e conceder registro do ato de JOSE DELFINO DA SILVA LIMA. 
14. Ato: 7439/2020 - Interessado: LEILA AFFONSO SWERTS - CPF: XXX.756.297-XX
14.1. Parecer do Controle Interno: considerar o ato Legal.
14.2. Por intermédio de análises realizadas por esta Unidade Técnica no presente ato, não se constatou irregularidade que obste a chancela pela legalidade.
14.3. Encaminhamento do ato: 
14.3.1. Considerar LEGAL e conceder registro do ato de LEILA AFFONSO SWERTS. 
15. Ato: 8465/2020 - Interessado: ROBERTO RODRIGUEZ SUAREZ - CPF: XXX.581.327-XX
15.1. Parecer do Controle Interno: considerar o ato Legal.
15.2. Por intermédio de análises realizadas por esta Unidade Técnica no presente ato, não se constatou irregularidade que obste a chancela pela legalidade.
15.3. Encaminhamento do ato: 
15.3.1. Considerar LEGAL e conceder registro do ato de ROBERTO RODRIGUEZ SUAREZ.
16. Ato: 8777/2020 - Interessado: MARIA HELENA MEDEIROS GARCIA DE FIGUEIREDO - CPF: XXX.695.543-XX
16.1. Parecer do Controle Interno: considerar o ato Legal.
16.2. Por intermédio de análises realizadas por esta Unidade Técnica no presente ato, não se constatou irregularidade que obste a chancela pela legalidade.
16.3. Encaminhamento do ato:
16.3.1. Considerar LEGAL e conceder registro do ato de MARIA HELENA MEDEIROS GARCIA DE FIGUEIREDO.
17. Ato: 9668/2020 - Interessado: PAULO DA SILVA - CPF: XXX.101.671-XX
17.1. Parecer do Controle Interno: considerar o ato Legal.
17.2. Por intermédio de análises realizadas por esta Unidade Técnica no presente ato, não se constatou irregularidade que obste a chancela pela legalidade.
17.3. Encaminhamento do ato: 
17.3.1. Considerar LEGAL e conceder registro do ato de PAULO DA SILVA. 
18. Ato: 16450/2020 - Interessado: SALETE REGINA ESPOSITO - CPF: XXX.829.528-XX
18.1. Parecer do Controle Interno: considerar o ato Legal.
18.2. Por intermédio de análises realizadas por esta Unidade Técnica no presente ato, não se constatou irregularidade que obste a chancela pela legalidade.
18.3. Encaminhamento do ato: 
18.3.1. Considerar LEGAL e conceder registro do ato de SALETE REGINA ESPOSITO. 
CONCLUSÃO
19. A abrangência e a profundidade das verificações levadas a efeito fundamentam convicção de que os atos 4861/2020, 7439/2020, 9668/2020, 8777/2020, 6970/2020, 6112/2020, 8465/2020, 16450/2020, 3267/2020 e 2365/2020 podem ser apreciados pela legalidade, em razão de não terem sido encontradas irregularidades nos atos, de acordo com o item Exame das Constatações desta instrução.
PROPOSTA DE ENCAMINHAMENTO
20. Ante o exposto, com fundamento no art. 71, inciso III, da Constituição Federal, no art. 1º, inciso V, e art. 39, incisos I e II, da Lei 8.443/1992, no art. 260 do Regimento Interno do Tribunal de Contas da União, propõe-se: 
20.1. Considerar LEGAIS e conceder o registro dos atos de EMIVAL SIZINO DOS SANTOS, LEILA AFFONSO SWERTS, PAULO DA SILVA, MARIA HELENA MEDEIROS GARCIA DE FIGUEIREDO, JOSE DELFINO DA SILVA LIMA, MARIA ANA DE MELO, ROBERTO RODRIGUEZ SUAREZ, SALETE REGINA ESPOSITO, JOSE ARLETE ALVES CAMARGOS e ANDRE RIBEIRO LAMEGO."
3.	Em seu pronunciamento regimental, no entanto, o Ministério Público junto a esta Casa, neste ato representado pelo Procurador Rodrigo Medeiros de Lima, manifestou divergência parcial em relação às conclusões e propostas da unidade técnica, nos seguintes termos (peça 16) :
"Trata-se da análise de dez atos de aposentadorias concedidas pelo Ministério do Meio Ambiente.
2. Após aplicação das críticas automáticas a Secretaria de Fiscalização de Pessoal (Sefip) propôs a legalidade e registro dos atos (peças 13-14) .
3.	O ato de peça 7 trata da concessão inicial da aposentadoria de Leila Affonso Swerts, no cargo de Analista Ambiental, com vigência em 3/4/2017. É o seguinte o fundamento legal da concessão (grifos inseridos) :
'CF/1988, art. 40, § 1º, inciso III, alínea 'a' (Redação dada pelas ECs 20/1998 e 41/2003) , c/c MP 167/2004 (convertida na Lei 10.887/2004) , c/c os arts. 1º e 2º da Lei Complementar 152/2015 (idade máxima 75 anos) - Aposentadoria voluntária, por tempo de contribuição, calculados pela média das remunerações: 60 anos de idade e 35 de contribuição, se homem e 55 anos de idade e 30 anos de contribuição, se mulher; 10 anos serviço público e 5 anos cargo efetivo em que se deu a aposentadoria. Idade máxima para implemento dos requisitos: 75 anos.'
4. Portanto, os proventos devem corresponder à média aritmética simples das maiores remunerações, utilizadas como base para as contribuições do servidor aos regimes de previdência a que esteve vinculado, correspondentes a 80% (oitenta por cento) de todo o período contributivo desde a competência julho de 1994 ou desde a do início da contribuição, se posterior àquela competência, nos termos do art. 1º da Lei nº 10.887/2004.
5. Ocorre que consta no ato que a média de remuneração da interessada foi de R$ 14.405,23 e que este mesmo valor seria pago a título de proventos, visto que ela conta com 36 anos, 2 meses, 14 dias de tempo de contribuição para a aposentadoria (peça 7, p. 5) . Entretanto, em pesquisa junto ao sistema Sigepe, verifica-se que os proventos pagos inicialmente eram de R$ 10.913,38 (peça 15, p. 1) .
6. Em razão disso, este representante do Ministério Público de Contas da União opina pela realização de diligência para que a Unidade Jurisdicionada envie a este Tribunal as memórias de cálculo das médias das remunerações de contribuição, bem assim cópias dos mapas de tempo de contribuição da interessada do ato de peça 7, a fim de verificar a adequação dos cálculos dos proventos à legislação de regência e ao disposto no Acórdão 1176/2015-TCU-Plenário, o qual fixou critérios e procedimentos para o cálculo dos proventos de aposentadoria pela média das maiores remunerações.
7. Por fim, quanto aos demais atos de peças 2 a 6 e 8 a 11, anuímos à proposta da Sefip pela legalidade e concessão dos respectivos registros."
É o Relatório.

não há.

Procurador Rodrigo Medeiros de Lima.

APOSENTADORIA. UM ATO DE APOSENTADORIA EM QUE SE IDENTIFICOU DIVERGÊNCIA EM RELAÇÃO AO CÁLCULO DOS PROVENTOS NELE CONSIGNADOS E O VALOR CONSTANTE DO CONTRACHEQUE DA INTERESSADA. DESTAQUE. CONSTITUIÇÃO DE APARTADO PARA A REALIZAÇÃO DE DILIGÊNCIA. LEGALIDADE DE NOVE ATOS. CIÊNCIA.

APOSENTADORIA (APOS)

Secretaria de Fiscalização de Integridade de Atos e Pagamentos de Pessoal e de Benefícios Sociais (Sefip).

Tratam os autos de 10 atos de Aposentadoria, submetidos à apreciação deste Tribunal para fins de registro, nos termos do inc. III do art. 71 da Constituição Federal de 1988, atos esses cadastrados e disponibilizados ao TCU por intermédio do Sistema e-Pessoal, na forma dos arts. 2º e 4º da Instrução Normativa TCU 78/2018.
2.	Os atos de concessão inicial de aposentadoria a André Ribeiro Lamego (peça 2) , José Arlete Alves Camargos (peça 3) , Emival Sizino dos Santos (peça 4) , Maria Ana de Melo (peça 5) , José Delfino da Silva Lima (peça 6) , Roberto Rodriguez Suarez (peça 8) , Maria Helena Medeiros Garcia de Figueiredo (peça 9) , Paulo da Silva (peça 10) e Salete Regina Esposito (peça 11) encontram-se conformes aos normativos regentes e podem ser apreciados pela legalidade com o subsequente registro, nos termos sugeridos pela unidade instrutiva e ratificados pelo Parquet especializado.
3.	Com as vênias de estilo ao posicionamento da unidade instrutiva, no entanto, acompanho a ponderação do MP/TCU quanto a ainda não ser aconselhável promover-se a apreciação do ato de concessão inicial de aposentadoria a Leila Affonso Swerts (peça 7) , tendo em vista a inconsistência identificada no cálculo de seus proventos. Adequado, então, o destaque do ato com vistas à realização de diligência, a fim de que o órgão de origem envie a este Tribunal as memórias de cálculo das médias das remunerações de contribuição, bem assim cópias dos mapas de tempo de contribuição da interessada, a fim de verificar a adequação dos cálculos dos proventos à legislação de regência e ao disposto no Acórdão 1176/2015-TCU-Plenário, relatado pelo Ministro-Substituto André de Carvalho, o qual fixou critérios e procedimentos para o cálculo dos proventos de aposentadoria pela média das maiores remunerações.
4.	Ressalto que todos os atos de aposentadoria constantes destes autos foram disponibilizados ao TCU há menos de 5 (cinco) anos, não lhes sendo aplicável, assim, a nova orientação do STF consubstanciada no RE 636.553/RS.
	Diante do exposto, ao acolher a proposta alvitrada pela unidade técnica instrutiva com o ajuste sugerido pelo representante do Ministério Público, manifesto-me por que o Tribunal aprove o Acórdão que ora submeto à deliberação deste Colegiado.
TCU, Sala das Sessões, em 4 de maio de 2021.
AUGUSTO SHERMAN CAVALCANTI 
Relator